【裁判字號】    97,訴,5070
【裁判日期】    980911
【裁判案由】    返還墊付款
【裁判全文】
臺灣臺北地方法院民事判決              97年度訴字第5070號
原      告  甲○○
訴訟代理人  楊明廣律師
被      告  乙○○
訴訟代理人  丁○○
            丙○○
            戊○○
上列當事人間請求返還墊付款事件，本院於民國98年8 月19日言
詞辯論終結，判決如下：
    主  文
原告之訴及假執行之聲請均駁回。
訴訟費用由原告負擔。
    事  實  及  理  由
一、按訴狀送達後，原告不得將原訴變更或追加他訴，但擴張或
    減縮應受判決事項之聲明者，不在此限，民事訴訟法第255
    條第1 項第3 款定有明文。本件原告起訴聲明：「被告應連
    帶給付原告新台幣（下同）1,781,669 元，及自民國97年5
    月20日起至清償日止，按年息百分之5 計算之利息」。嗣於
    審理中變更聲明為：「被告應連帶給付原告1,769,779 元，
    及自96年2 月15日起至清償日止，按年息百分之5 計算之利
    息」。核屬減縮應受判決事項之聲明。揆諸前開說明，即屬
    適法，應予准許。
二、原告主張：兩造之母吳林紅於民國82年4 月29日立下遺囑，
    表示將設立「吳振雨、吳林紅蓮基金會」，並將其所有坐落
    臺北縣新店市○○段第716 地號、第701 地號、同市○○段
    第74地號土地，及動產（下合稱遺贈財產）贈與上開基金會
    ，同時指定原告為遺囑執行人。嗣吳林紅於94年10月19日死
    亡，經財政部臺灣省北區國稅局於同年12月14日核定吳林紅
    之課稅遺產淨值為17 ,716,843 元，應納遺產稅3,539,558
    元。原告既於95、96年間，分期繳清上開遺產稅，被告亦為
    吳林紅之繼承人，依法自應負擔二分之一。爰依民法第1153
    條、第281 條繼承債務法律關係；不當得利返還請求權法律
    關係擇一請求，聲明：（一）被告應給付原告1,769,779 元
    ，及自96年2 月15日起至清償日止，按年息百分之5 計算之
    利息。（二）願供擔保請准宣告假執行。
三、被告則以：吳紅林所遺留財產，除坐落臺北縣新店市○○段
    第59地號、第59之1 地號、第73地號、第73之1 地號土地（
    下稱非遺贈財產；與遺贈財產合稱全部遺產）由兩造繼承外
    ，均已遺贈「吳振雨、吳林紅蓮基金會」，該基金會亦應分
    擔遺產稅；原告不得請求被告分擔上開稅款；原告擅自挪用
    遺產，造成被告應繼分68,578元之損害，被告自得主張抵銷
    等語，資為抗辯。聲明：（一）原告之訴駁回。（二）如受
    不利判決，願供擔保請准宣告免為假執行。
四、兩造不爭執事項：
（一）兩造之母即被繼承人吳林紅於94年10月19日死亡。其生前
      曾立下遺囑，表示將設立「吳振雨、吳林紅蓮基金會」，
      並將遺贈財產贈與上開基金會，同時指定原告為遺囑執行
      人。另吳林紅尚有非遺贈財產由兩造繼承。
（二）原告於95、96年間，分期繳清全部遺產之遺產稅3,539,55
      8 元。
五、按遺產稅之納稅義務人如左：1.有遺囑執行人者，為遺囑執
    行人。2.無遺囑執行人者，為繼承人及受遺贈人。3.無遺囑
    執行人及繼承人者，為依法選定遺產管理人。遺產稅未繳清
    前，不得分割遺產、交付遺贈或辦理移轉登記。關於遺產管
    理、分割及執行遺囑之費用，由遺產中支付之。遺產及贈與
    稅法第6 條第1 項、第8 條第1 項前段、民法第1150條前段
    分別定有明文。是遺產在有遺囑執行人之情形，係以遺囑執
    行人為納稅義務人，繼承人並非納稅義務人，且遺囑執行人
    在以遺產繳清遺產稅前，不得分割遺產、交付遺贈或辦理移
    轉登記。
六、經查，兩造之母即被繼承人吳林紅於94年10月19日死亡。其
    生前曾立下遺囑，表示將設立「吳振雨、吳林紅蓮基金會」
    ，並將遺贈財產贈與上開基金會，同時指定原告為遺囑執行
    人；吳林紅尚有非遺贈財產由兩造繼承等情，已如前述，堪
    予認定。已徵原告為全部遺產之遺囑執行人。則依前開說明
    ，堪認原告為全部遺產之納稅義務人，被告並非納稅義務人
    。則原告請求被告給付代墊遺產稅云云，即屬無據，尚無足
    取。至原告另稱：遺囑執行人並非終局負擔稅捐之人，故仍
    得請求被告給付墊付遺產稅乙節，固非無見。惟依前開說明
    ，在遺產有遺囑執行人之情形，遺囑執行人需先以遺產繳清
    遺產稅後，始得分割遺產、交付遺贈或辦理移轉登記，若認
    准許遺囑執行人得不以遺產，而以自己財產繳清遺產稅，待
    分割遺產、交付遺贈或辦理移轉登記後，再向其他繼承人或
    受遺贈人請求給付代墊遺產稅，將使遺囑執行人相關規定形
    同虛設。是本件原告未先以遺產繳清遺產稅，即逕予分割遺
    產、交付遺贈及辦理移轉登記，顯屬申報錯誤，自應循其他
    途徑解決，尚不得據此請求被告給付代墊稅款。是原告此部
    分所陳，即屬誤會，無足採取。況縱認准許原告得以自己財
    產繳清遺產稅，待分割遺產、交付遺贈或辦理移轉登記後，
    再向其他繼承人或受遺贈人請求給付代墊遺產稅，則參酌兩
    造繼承之非遺贈財產，經財政部臺灣省北區國稅局核算價值
    後，僅4,758,930 元（其中台北縣新店市○○段第59地號土
    地、第73之1 地號土地為公共設施保留地，免徵遺產稅），
    亦未達應繳遺產稅之限度，堪認兩造就此部分本應無庸繳納
    遺產稅。從而，原告就非遺贈財產，請求被告給付代墊遺產
    稅，即屬無據，不可採信。又原告就遺贈財產，非對受遺贈
    人請求，係對被告請求給付代墊遺產稅，亦屬無據，無法採
    認。
七、綜上所述，原告基於民法第1153條、第281 條繼承債務法律
    關係；不當得利返還請求權法律關係擇一請求，訴請被告給
    付1,769,779 元，及自96年2 月15日起至清償日止，按年息
    百分之5 計算之利息，為無理由，不應准許。又原告之訴既
    經駁回，其假執行之聲請亦失所附麗，應併予駁回。
八、本件事證已臻明確，兩造其餘之攻擊防禦方法及所提之證據
    ，經審酌後認均無礙判決之結果，爰不予一一論述。
九、據上論結，原告之訴為無理由，依民事訴訟法第78條，判決
    如主文。
中    華    民    國    98    年    9     月    11    日
                  民事第二庭    法  官  黃呈熹
以上正本係照原本作成
如對本判決上訴，須於判決送達後20日內向本院提出上訴狀
中    華    民    國    98    年    9     月    11    日
                                書記官  傅美蓮


司法院資訊處製作；財團法人民間司法改革基金會備份。
